---
title: "Trabalho 04"
header-includes:
  -\usepackage{graphicx}
  -\usepackage{tikz}
  -\usepackage{amsmath,amssymb,exscale}
  -\usepackage[latin1]{inputenc}
  -\usepackage[portugues]{babel}
  -\usepackage{fancybox} 
  -\usepackage{float}
output:
  html_document:
    toc: true
    toc_depth: 5
    toc_float: TRUE
---

<html>
<body>
<style>

h1.title {
  display: none;
}

div.a {
	text-align: center;
}

</style>

<div class="a">

<font color="white"><p> . </p></font>

# Séries Temporais
#### Igor Kuivjogi / Kaíque Ferreira / Nilo Célio
#### <b> 4° Trabalho de Séries Temporais <b>
##### 22 de Agosto de 2020

<font color="white"><p> . </p></font>

</div>

Referências:    
     
- Time Series Analysis (with Applications in R) - Jonathan D. Cryer, Kung-Sik Chan

```{r setup, echo = FALSE, warning = FALSE, message=FALSE}

library(tidyverse)
library(BatchGetSymbols)
library(forecast)
library(tseries)
library(plotly)

# seta o tema default
theme_set(theme_classic())

```


## Lendo dados
```{r, echo = FALSE, warning = FALSE, message=FALSE}

acao <- c('LREN3.SA')
bg <- '2015-01-02' 
lst <- '2019-12-31'
bench <- '^BVSP'  

# le dados da ação
renner <- BatchGetSymbols(tickers = acao,
                          bench.ticker = bench,
                          first.date = bg,
                          last.date = lst)$df.tickers

renner$ret.adjusted.prices[1] <- 0.02
renner$ret.adjusted.prices[779] <- -0.04
renner$ret.adjusted.prices[780] <- -0.01
renner$ret.adjusted.prices[1038] <- 0.001
renner$ret.adjusted.prices[1039] <- 0.02

# usando retornos em porcentagem
renner$ret.adjusted.prices <- renner$ret.adjusted.prices * 100

```


## Gráfico da série
```{r}

ggplotly(
ggplot(renner, aes(x = ref.date, y = ret.adjusted.prices)) +
  geom_line() +
  labs(x = 'data', y = 'retorno (em %)')
)

```


## ACF
```{r}

# guardando série de retorno
rt <- renner$ret.adjusted.prices

acf(rt)

```


## PACF
```{r}

pacf(rt)

```
    
Os gráficos indicam que a śerie $r_t$ não possui autocorrelação.     
Porém, pelo gráfico da série, podemos ver que a variância não parece ser constante ao longo do tempo,
pois em alguns dias seguidos o retorno é muito alto ou muito baixo.     
As séries correlacionadas podem ser estudadas usando o valor absoluto ou o valor quadrático. Se os retornos diários são i.i.d., então os retornos diários em valor absoluto (ou ao quadrado) também serão.


****


## ACF para valor absoluto e quadrático
```{r, fig.asp = 1}

par(mfrow = c(2, 1))
acf(abs(rt), main = 'retorno em valor absoluto')
acf(rt ^ 2, main = 'retorno quadrático')
par(mfrow = c(1, 1))

```
    
## PACF para valor absoluto e quadrático
```{r, fig.asp = 1}

par(mfrow = c(2, 1))
pacf(abs(rt), main = 'retorno em valor absoluto')
pacf(rt ^ 2, main = 'retorno quadrático')
par(mfrow = c(1, 1))

```    
    
Como podemos ver, as séries em valor absoluto e ao quadrado possuem autocorrelação, contradizendo a 
hipótese (para a série original $r_t$) que não existia autocorrelação.


****

# Modelo ARCH

Os modelos ARCH, ou modelos auto-regressivos com heterocedasticidade condicional,  foram introduzidos por Engle (1982), com o objetivo de estimar a variância da inflação. A expectativa aqui é que o retorno $X_t$ seja não-correlacionado serialmente, mas a volatilidade (variância condicional) depende de retornos passados por meio de uma função quadrática.


## Definição

Um modelo $ARCH(p)$ é definido por

$X_t = \sqrt{h_t}\epsilon_t$,

$h_t = \alpha_0 + \alpha_1X_{t-1}^2+\ldots+ \alpha_rX_{t-p}^2$,

onde $\epsilon_t$ é uma sequência de variáveis aleatórias independentes e identicamente distribuídas (i.i.d.)
com média zero e variância um,  $\alpha_0 > 0$,  $\alpha_1 \geq 0$, $i > 0$.

Na prática, usualmente supomos $\epsilon_t$ ~ $N(0,1)$ ou  $\epsilon_t$ ~ $t_v$ (distribuição $t$ de Student com $v$ graus de liberdade).

## Propriedades do modelo $ARCH$

$$ E(X_t) = 0 $$

$$ Var(X_t) = \frac{\alpha_0}{1-\alpha_1} $$

$$ Cov(X_{t+k}X_t|F_{t+k-1})=0 $$

O modelo ARCH na verdade é um modelo de regressão, em que a variável resposta é a volatilidade condicional e os lags passados de $r_t ^ 2$ são as covariáveis.    
    
O modelo $ARCH(1)$ considera somente o retorno quadrático no instante $t$ como função do 
retorno quadrático anterior, ou seja, $r_{t-1} ^ 2$. Portanto num modelo $ARCH(q)$, considera-se os
$t - q$ retornos quadráticos, e não somente o anterior. 

# Modelo GARCH

Uma generalização dos modelos $ARCH$ foi sugerida por Bollerslev (1986), chamado modelo $GARCH$ (generalized $ARCH$).

## Definição
Um modelo $GARCH(p,q)$ é definido por

$X_t = \sqrt{h_t}\epsilon_t$,

$h_t = \alpha_0 + \sum_{\substack {i=1}}^{r} \alpha_iX_{\substack {t-i}}^{2} + \sum_{\substack {j=1}}^{s} \beta_jX_{\substack {t-j}}$  ,

em que $\epsilon_t$ i.i.d., $\alpha_0 > 0$,  $\alpha_i \geq 0$, $\beta_j \geq 0$, $\sum_{\substack {i=1}}^{q}(\alpha_i + \beta_i) <1$, $r = max(p,q)$.


No modelo $GARCH(p, q)$, além de considerarmos os retornos quadráticos passados, também leva-se
em consideração as variâncias condicionais passadas.   


****


## Modelo ARMA para série $r_t$
O modelo $GARCH(p, q)$ para a série original de retornos $r_t$ implica que a série quadrática
$r_t ^ 2$ é modelada por um $ARMA(max\{p, q\}, q)$. Então podemos usar todas técnicas de identificação
que aprendemos até agora para modelar $r_t^2$ como um modelo $ARMA(p, q)$:
```{r}

# deixando de fora 10 valores
rt_treino <- rt[1:(length(rt) - 10)]

# ajustando modelo ARMA
mod <- auto.arima(rt_treino ^ 2, d = 0)
summary(mod)

```
    
O método automático `auto.arima` sugere um $ARMA(1, 1)$ para ajustar o retorno quadrático $r_t ^ 2$.    


## Diagnóstico do modelo ARMA, para diferentes lags
```{r}

checkresiduals(mod, plot = F)
checkresiduals(mod, plot = F, lag = 12)
checkresiduals(mod, plot = F, lag = 16)
checkresiduals(mod, plot = F, lag = 20)
checkresiduals(mod, plot = F, lag = 24)

```
    
Para diferentes lags, o teste de Ljung-Box não rejeita a hipótese nula de que
os resíduos do modelo $ARMA(1, 1)$ são ruído branco. Através desta identificação,
podemos ajustar um $GARCH(1, 1)$.    


****


## Ajustando o modelo GARCH
```{r}

g_model <- garch(rt_treino, order = c(1, 1), trace = F)
summary(g_model)

```

## Diagnósticos do modelo
O livro Time Series Analysis (with Applications in R) - Jonathan D. Cryer, Kung-Sik Chan sugere que se o modelo $GARCH(p, q)$, foi escolhido adequadamente, então
o valor absoluto, ou quadrado dos resíduos, padronizados do modelo não devem possuir pontos significativos para o gráfico de ACF:
```{r, fig.asp = 1}

par(mfrow = c(2, 1))
acf(abs(residuals(g_model)), na.action = na.pass)
acf(residuals(g_model) ^ 2, na.action = na.pass)
par(mfrow = c(1, 1))

``` 
    
Os gráficos sugerem que o modelo $GARCH(1, 1)$ é adequado aos dados de retorno de ações da Renner.

## Função matemática para o modelo $GARCH(1, 1)$:

$X_t = \sqrt{h_t}\epsilon_t$,

$h_t = 0.08554 + \sum_{\substack {i=1}}^{q} 0.01682X_{\substack {t-i}}^{2} + \sum_{\substack {j=1}}^{s} 0.96151X_{\substack {t-j}}$ ,

em que $\epsilon_t$ i.i.d., $q = max(p,q)$.

****


## Ajustamento do modelo $GARCH(1, 1)$ à série $r_t$
```{r, warning = F}

# eleva ao quadrado porque o modelo ajusta o desvio padrão condicional, e não a variância condicional
ggplotly(
tibble(t = renner$ref.date[1:1233],
       observado = rt_treino,
       GARCH_pos = fitted(g_model)[, 1] ^ 2,
       GARCH_neg = -fitted(g_model)[, 2] ^ 2) %>% 
  ggplot(aes(x = t)) +
  geom_line(aes(y = observado), color = 'grey50') +
  geom_line(aes(y = GARCH_pos), color = 'red') +
  geom_line(aes(y = GARCH_neg), color = 'red4')
)

```


# Gráfico da predição
A predição retorna o desvio padrão condicional, por isso eleva-se ao quadrado.
```{r, warning = F}

# dados de teste
teste <- rt[1234:1243]
pred <- predict(g_model, newdata = teste)[, 1] ^ 2

tab_pred <- tibble(
  t = renner$ref.date[1:1243],
  observado = rt[1:1243],
  predito_pos = c(rep(NA, 1233), pred),
  predito_neg = c(rep(NA, 1233), -pred)
)

ggplotly(
tab_pred[1100:1243, ] %>%
  ggplot(aes(x = t)) +
  geom_line(aes(y = observado), color = 'grey50') +
  geom_line(aes(y = predito_pos), color = 'red') +
  geom_line(aes(y = predito_neg), color = 'red4') +
  geom_hline(yintercept = 0, linetype = 'dashed')
)

```

## Erro de predição
```{r}

rmse <- function(y, y_hat) {
  sqrt(sum((y - y_hat) ^ 2) / length(y))
}

cat('RMSE para dados de treino:\n')
rmse(rt[1235:1243], predict(g_model, newdata = rt[1234:1243])[, 1][2:10])

cat('RMSE para dados de teste:\n')
rmse(teste[2:10], pred[2:10])

```


****

